ACORDAO-COMPLETO-2358773

ACÓRDÃO 1482/2019 ATA 23/2019 - PLENÁRIO

VISTOS, relatados e discutidos estes autos de denúncia, com pedido de medida cautelar, noticiando irregularidade no Pregão Eletrônico 7002424322, promovido pela Petrobras S.A. para o fornecimento de vales alimentação/refeição, com vigência contratual de 1.095 dias e valor estimado em R$ 1.412.148.234,64.
ACORDAM os Ministros do Tribunal de Contas da União, reunidos em sessão Plenária, ante as razões expostas pelo Relator, em: 
9.1. conhecer desta denúncia, vez que satisfeitos os requisitos de admissibilidade previstos nos arts. 234 e 235 do RI/TCU, para, no mérito, considerá-la procedente;
9.2. revogar a medida cautelar concedida por despacho datado de 8/5/2019 e referendada pelo Acórdão 1192/2019-TCU-Plenário;
9.3. determinar à empresa Petróleo Brasileiro S/A (Petrobras) , com fundamento no art. 250, inciso II, do RI/TCU, que:
9.3.1. caso remanesça a necessidade da contratação, confirme a possível perda de objeto da decisão judicial que impedia a utilização de taxas de administração negativas e promova alteração no edital do Pregão Eletrônico 7002424322 para suprimir as disposições fundamentadas na Portaria-MTb 1.287/2017, que foi revogada pela Portaria 213/2019, do Ministério da Economia, a fim de permitir às licitantes que apresentem taxa de administração negativa, o que atende ao disposto no art. 31 da Lei 13.303/2016 c/c os princípios da economicidade e da seleção da proposta mais vantajosa;
9.3.2. informe ao TCU, no prazo de 15 dias, as providências adotadas;
9.4. dar ciência deste Acórdão à Petróleo Brasileiro S/A (Petrobras) e ao denunciante;
9.5. arquivar este processo, com fundamento no art. 169, inciso III, do RI/TCU, sem prejuízo de que a Selog monitore a determinação supra.

Denúncia noticiando irregularidade em pregão eletrônico para o fornecimento de vales alimentação/refeição.

Petróleo Brasileiro S.A. (Petrobras).

3. Denunciante: Identidade preservada (art. 55 da Lei 8.443/1992).

13.1. Ministros presentes: José Mucio Monteiro (Presidente), Walton Alencar Rodrigues, Benjamin Zymler, Aroldo Cedraz, Raimundo Carreiro e Vital do Rêgo.
13.2. Ministros-Substitutos convocados: Augusto Sherman Cavalcanti (Relator) e Marcos Bemquerer Costa.
13.3. Ministro-Substituto presente: André Luís de Carvalho.

ACORDAO-COMPLETO-2368994

Acórdão de Relação 1996/2019 - Plenário

Acórdão de Relação

AUGUSTO SHERMAN

Trata-se de denúncia, com pedido de medida cautelar, noticiando irregularidade no Pregão Eletrônico 7002424322, promovido pela Petrobras S.A. para o fornecimento de vales alimentação/refeição, com vigência contratual de 1.095 dias e valor estimado em R$ 1.412.148.234,64.
2.	Segundo o denunciante, a irregularidade consistiu na vedação à oferta de taxa de administração negativa. Aponta que, caso fosse adotada a taxa negativa originalmente ofertada na contratação atual, a economia seria da ordem de R$ 52 milhões. 
3.	Ainda conforme constou da denúncia, a vedação teria sido fundamentada na Portaria 1.287/2017, emitida pelo antigo Ministério do Trabalho (MTb) , que proibiu a adoção de "taxas de serviço negativas" nas contratações de empresas para o fornecimento de vales-alimentação/refeição, no âmbito do Programa de Alimentação do Trabalhador (PAT) . No entanto, foi registrado que, em representação formulada pelo MP/TCU, foi proferido o Acórdão 2619/2018-TCU-Plenário, determinando ao antigo Ministério do Trabalho que promovesse a anulação da Portaria MTb 1.287/2017. 
4.	Em sede de oitiva prévia, a Petrobras alegou que a disposição do edital objetivou atender a sentença proferida pela 29ª Vara Federal do Rio de Janeiro, que afastou a possibilidade de se permitir a oferta de taxa negativa em novos certames realizados pela estatal e determinou que os efeitos da portaria deveriam ser aplicados aos contratos em curso a partir da celebração de novos aditamentos. Segundo argumentado, por esse motivo, foi vedada a possibilidade de as empresas ofertarem taxa negativa no Pregão Eletrônico 7002424322, deflagrado após o início de vigência da norma.
5.	Em nova intervenção nos autos, o denunciante apresentou documentos informando que:
	a) a Associação Brasileira de Bares e Restaurantes ajuizou o Mandado de Segurança 36.190 no STF, pleiteando a suspensão dos efeitos do Acórdão 2619/2018-TCU-Plenário, o qual havia determinado ao extinto Ministério do Trabalho que promovesse a anulação da Portaria MTb 1.287/2017;
	b) no dia 19/12/2018, havia sido concedida liminar nos moldes solicitados pelo autor;
	c) em 22/4/2019, houve decisão naqueles autos revogando tal medida e denegando a segurança.
6.	Ao examinar o feito, ponderei que, a partir da prolação da decisão de mérito no Mandado de Segurança 36.190 pelo STF, o Acórdão 2619/2018-TCU-Plenário teve seus efeitos reestabelecidos, o que demandava que o Ministério da Economia, órgão sucessor do Ministério do Trabalho, procedesse à anulação da Portaria-MTb 1.287/2017. 
7.	Anotei ainda que a Petrobras encontrava-se diante de um impasse: enquanto não fosse efetivamente anulada a norma, a empresa estaria obrigada a observar a sentença judicial que determinou a aplicação da portaria às licitações realizadas a partir de sua edição, mas também não poderia dar andamento a certame contendo disposição editalícia antieconômica baseada em norma ilegal. 
8.	Portanto, proferi despacho em 8/5/2019 para determinar cautelarmente à estatal que suspendesse o Pregão Eletrônico 7002424322 para aguardar que o TCU verificasse quais as providências adotadas pelo Ministério da Economia para promover a anulação da Portaria-MTb 1.287/2017 em atendimento ao Acórdão 2619/2018-TCU-Plenário (peça 33) . 
9.	A medida cautelar foi referendada pelo Tribunal por meio do Acórdão 1192/2019-TCU-Plenário (peças 43/45) .
10.	Efetuadas as comunicações cabíveis, vieram aos autos as manifestações do Ministério da Economia e da Petrobras analisadas pela Selog, conforme transcrito a seguir (peças 55/57) :
"Manifestação do Ministério da Economia:
11.	Informa (peça 49, p. 4) , em síntese, que a Portaria-MTb 1.287/2017 foi revogada pela Portaria 213/2019, do Ministério da Economia, publicada no D.O.U do dia 14/5/2019 (cópia da publicação na peça 49, p. 3) , uma vez que não mais havia comando judicial em vigor que suspendesse os efeitos do Acórdão 2619/2018-TCU-Plenário.
Análise:
12.	Considerando que a revogação da Portaria-MTb 1.287/2017 atende à determinação do subitem 9.2 do mencionado acórdão, constata-se que o Ministério da Economia adotou as medidas pertinentes ao seu cumprimento.' 
 (...) 
'Manifestação da Petrobras:
18.	A Petrobras havia informado em 7/5/2019 (peça 34) que a data para o recebimento das propostas no certame seria adiada para o dia 15/5/2019, o que permitiria analisar quais medidas deveriam ser adotadas pela empresa, em razão da decisão do STF.
19.	Posteriormente, em 21/5/2019, afirmou (peça 42, p. 1-2) que, em razão da medida cautelar concedida, a sessão foi remarcada para o dia 4/6/2019, esclarecendo que, por razões técnicas, o sistema Petronect não possui a opção de 'suspensão do certame' e que essa postergação teve caráter apenas provisório.
20.	Também ressalvou a necessidade urgente da contratação, uma vez que a descontinuidade da prestação do serviço acarretaria descumprimento de acordo coletivo de trabalho (peça 42, p. 3) 
Análise:
21.	Conforme mencionado na instrução pretérita (peça 25, p. 2, itens 3-9) , o atual contrato (cópia na peça 17, p. 31-57) teve sua vigência prorrogada até 29/7/2019, o que justifica a preocupação da empresa quanto à necessidade da realização do certame.
22.	A decisão judicial que determinava a aplicação da Portaria-MTb 1.287/2017 para aditamentos firmados posteriormente ao início da vigência e, consequentemente, para novos processos licitatórios, perdeu seu objeto ante a revogação dessa norma pelo Ministério da Economia.
23.	Neste contexto, considerando que não subsiste imperativo legal ou judicial que vede a possibilidade de as licitantes ofertarem taxa de administração negativa no pregão eletrônico da Petrobras, o mérito do presente processo pode ser apreciado, devendo ser julgado procedente, com revogação da medida cautelar concedida e determinação para que a empresa promova a pertinente alteração no edital." 
11.	Com base nessas considerações, a Selog alinhou a seguinte proposta de encaminhamento:
"25.	Em virtude do exposto, propõe-se:
25.1.	conhecer o presente processo como denúncia, satisfeitos os requisitos de admissibilidade constantes nos arts. 234 e 235 do Regimento Interno deste Tribunal, e no art. 103, § 1º, da Resolução - TCU 259/2014;
25.2.	revogar a medida cautelar concedida pelo Ministro-Relator, em 8/5/2019, e referendada pelo Acórdão 1192/2019-TCU-Plenário, da relatoria do Ministro-Substituto Augusto Sherman Cavalcanti;
25.3.	considerar, no mérito, a presente denúncia procedente;
25.4.	determinar à empresa Petróleo Brasileiro S.A. (Petrobras) , com fundamento no art. 250, II, do Regimento Interno/TCU, que, caso remanesça a necessidade da contratação, promova alteração no edital do pregão eletrônico 7002424322 - que havia recepcionado os efeitos da Portaria-MTb 1.287/2017, cuja norma foi revogada pela Portaria 213/2019, do Ministério da Economia - com o objetivo de afastar a vedação às licitantes de apresentarem taxa de administração negativa, o que atende ao disposto no art. 31 da Lei 13.303/2016 c/c os princípios da economicidade e da seleção da proposta mais vantajosa, e informe ao TCU, no prazo de quinze dias, os encaminhamentos realizados;
25.5.	informar à Petróleo Brasileiro S.A. (Petrobras) e ao denunciante que o conteúdo da deliberação que vier a ser proferida poderá ser consultado no endereço www.tcu.gov.br/acordaos; e
25.6.	encerrar os presentes autos, nos termos do art. 169, III, do Regimento Interno/TCU, sem prejuízo de que a Selog monitore a determinação supra." 
	É o relatório.

Cláudio Renato do Canto Farag (OAB/DF 14.005); Fernando Salles Xavier (OAB/RJ 65.895); Carolina Bastos Lima Brum (OAB/RJ 135.073) e outros.

Não atuou.

DENÚNCIA. PREGÃO ELETRÔNICO PARA CONTRATAÇÃO DE FORNECIMENTO DE VALES ALIMENTAÇÃO E REFEIÇÃO. DISPOSITIVO EDITALÍCIO COM VEDAÇÃO À OFERTA DE TAXA DE ADMINISTRAÇÃO NEGATIVA. OITIVA PRÉVIA. DISPOSIÇÃO BASEADA NA PORTARIA-MTB 1287/2017. EXISTÊNCIA DE DECISÃO JUDICIAL OBRIGANDO A PETROBRAS À OBSERVÂNCIA DA NORMA. ACÓRDÃO DO TCU COM DETERMINAÇÃO PARA QUE O MINISTÉRIO ANULE A NORMA. LIMINAR DO STF PARA SUSPENDER O ACÓRDÃO DO TCU. REVOGAÇÃO DA LIMINAR. RESTABELECIMENTO DOS EFEITOS DO ACÓRDÃO. CONCESSÃO DE MEDIDA CAUTELAR PARA SUSPENDER O CERTAME. DILIGÊNCIA AO MINISTÉRIO DA ECONOMIA. REVOGAÇÃO DA PORTARIA-MTB 1287/2017. CONHECIMENTO. PROCEDÊNCIA. REVOGAÇÃO DA MEDIDA CAUTELAR. DETERMINAÇÃO. ARQUIVAMENTO.

DENÚNCIA (DEN)

Trata-se de denúncia, com pedido de medida cautelar, noticiando irregularidade no Pregão Eletrônico 7002424322, promovido pela Petrobras S.A. para o fornecimento de vales alimentação/refeição.
2.	A irregularidade apontada refere-se à existência de cláusula no edital com vedação à oferta de taxa de administração negativa, vedação essa formulada em cumprimento à Portaria 1.287/2017, emitida pelo antigo Ministério do Trabalho (MTb) . Todavia, a norma já havia sido objeto de apreciação pelo TCU, que a considerou ilegal. Por essa razão, o Acórdão 2619/2018-TCU-Plenário determinou ao referido ministério que promovesse a anulação do normativo.
3.	Ficou também demonstrado que a decisão desta Corte foi questionada em sede de Mandado de Segurança ajuizado no STF. Embora tenha sido concedida liminar para suspender os efeitos da deliberação deste TCU, o STF acabou por revogar a medida e denegar a segurança, restabelecendo os efeitos do acórdão. 
4.	Por outro lado, verificou-se que a empresa estatal encontra-se obrigada a observar sentença exarada na Ação Ordinária-5011631-51.2018.4.02.5101/RJ, que determinou a aplicação da referida portaria às licitações realizadas a partir de sua edição.
5.	Considerando que empresa não poderia alterar o edital para retirar a vedação, sob pena de descumprir a ordem judicial, mas também não poderia promover licitação contendo cláusula antieconômica baseada em norma ilegal, proferi despacho em 8/5/2019 para determinar cautelarmente a suspensão do andamento do pregão. Enquanto isso, o TCU iniciou apurações para verificar se o Ministério da Economia, sucessor do extinto Ministério do Trabalho, já havia adotado as medidas necessárias para anular a portaria em atendimento ao Acórdão 2619/2018-TCU-Plenário.
6.	Conforme constatado pela Selog, a Portaria-MTb 1.287/2017 foi revogada pela Portaria 213/2019, publicada pelo Ministério da Economia em 14/5/2019 (fls. 3-peça 49) . 
7.	Por conseguinte, não mais subsiste a norma que vedava a oferta de taxa de administração negativa em licitações para fornecimento de vales alimentação/refeição. Consequentemente, a decisão judicial referente à Ação Ordinária-5011631-51.2018.4.02.5101/RJ, tudo indica, perdeu seu objeto.  
8.	Assim, cabe determinar à Petrobras que confirme a perda de objeto da decisão judicial e promova as alterações cabíveis no edital para, se for o caso, suprimir os dispositivos formulados com base na norma revogada.
9.	É importante ressaltar que essa providência visa ampliar a competição entre as licitantes e reduzir os custos para a empresa contratante. Como já registrado quando da prolação do Acórdão 2619/2018-TCU-Plenário, a possibilidade de oferta de taxa negativa deriva do fato de que a remuneração das empresas prestadoras do serviço de fornecimento de vale-refeição/alimentação não se limita ao eventual recebimento da taxa de administração, mas decorre também da cobrança realizada aos estabelecimentos credenciados e dos rendimentos das aplicações financeiras sobre os repasses dos contratantes, a partir do seu recebimento até o efetivo pagamento à rede conveniada. No caso em tela, tem-se que a adoção da taxa negativa pode vir a acarretar relevante economia para a empresa estatal, vez que o valor estimado da contratação ultrapassa R$ 1 bilhão.
10.	Portanto, acolho integralmente o exame e o encaminhamento formulados pela Selog no sentido de conhecer da denúncia, considerá-la procedente, fazer determinação corretiva e arquivar-se o processo.
	Ante o exposto, submeto o acórdão adiante à apreciação deste Colegiado.
TCU, Sala das Sessões Ministro Luciano Brandão Alves de Souza, em 26 de junho de 2019.
AUGUSTO SHERMAN CAVALCANTI 
Relator